【裁判字號】    95,建上,16
【裁判日期】    951018
【裁判案由】    損害賠償
【裁判全文】
臺灣高等法院民事判決                  95年度建上字第16號
上  訴  人  仁鴻水電股份有限公司
法定代理人  乙○○
訴訟代理人  游孟輝律師
被上 訴 人  保證責任中華民國國軍軍眷住宅公用合作社
法定代理人  甲○○
訴訟代理人  龔維智律師
上列當事人間損害賠償事件，上訴人對於中華民國94年12月15日
臺灣臺北地方法院94年度建字第109號第一審判決提起上訴，本
院於95年10月4日言詞辯論終結，判決如下：
    主      文
上訴駁回。
第二審訴訟費用由上訴人負擔。
    事實及理由
壹、程序方面
    按訴之變更或追加，非經他造同意，不得為之，民事訴訟法
    第446條第1項本文規定甚明定有明文。查上訴人於本院追加
    民法第227條不完全給付之損害賠償請求權為請求權基礎（
    第95頁、第128頁），業經被上訴人同意（見本院卷第144頁
    ），應予准許，先此敘明。
貳、實體方面
一、上訴人主張：兩造於民國88年10月29日簽訂保證責任中華民
    國國軍軍眷住宅公用合作社水電工程合約（下稱系爭工程合
    約），約定被上訴人將凌雲五村重建工程之水電工程（下稱
    系爭水電工程）交予伊承攬，總工程款為新台幣（下同）1
    億4850萬元，履約期限為建築工程660日曆天完工後10日。
    又被上訴人將凌雲五村重建工程之建築工程（下稱系爭建築
    工程）交由中隆營造股份有限公司（下稱中隆公司）承攬，
    惟中隆公司於88年11月4日因財務困難停工。同年11月24日
    由訴外人即保證廠商上林營造股份有限公司（下稱上林公司
    ）繼續施工。至91年3月31日上林公司又因施工不善致工程
    進度落後，被上訴人再重新發包予訴外人宏固營造工程有限
    公司（下稱宏固公司，中隆公司、上林公司、宏固公司合稱
    上開營造廠商），並於92年3月15日申報竣工。依被上訴人
    與中隆公司所訂系爭建築工程契約之約定，完工期限為660
    日曆天，而中隆公司於88年5月10日開工，本應於90年4月17
    日完成系爭建築工程，而系爭水電工程完工日則為90年4月
    27日。惟上開營造廠商為被上訴人之履行輔助人，因系爭建
    築工程遲延，被上訴人未能依期提供伊施作系爭水電工程之
    系爭建築工程，致伊於92年3月24日始完成系爭水電工程，
    被上訴人於同年5月22日辦理初驗，但被上訴人所謂缺失，
    均係額外要求，伊亦於92年8月1日改善完成，惟被上訴人竟
    延至93年1月6日方辦理正驗，迄93年1月14日驗收完成，自
    90年4月27日至93年1月14日計遲延992天。是伊因可歸責於
    被上訴人之給付遲延及受領遲延，而受有如下之損害：（一
    ）系爭水電工程之展延完工日期，伊支付依約派駐系爭工地
    之主任、保全人員而支出薪資共626萬9818元。（二）延付
    保留款損失利息合計76萬6486元。（三）工地水電費合計21
    萬8202元。（四）保全服務費合計4萬4100元。（五）履約
    保證金手續費合計21萬4147元。（六）保險費合計10萬8270
    元。（七）工地電話費合計12萬3133元。（八）燈具訂金損
    失利息合計1萬1839元。（九）消防器材訂金損失利息合計4
    萬1940元。（一０）發電機訂金損失利息合計3400元。（一
    一）物價指數調整金額合計119萬5764元。（一二）消防檢
    查技師簽證費合計15萬元。（一三）庫租租金合計26萬元。
    因求為命被上訴人應給付上訴人940萬7099元，及自起訴狀
    繕本送達翌日起至清償日止，按週年利率5%計算利息之判決
    （未繫屬本院部分，不予贅列）。
二、被上訴人則以：依系爭工程合約第8條第1項約定，系爭水電
    工程之施工期限，應配合系爭建築工程進行，並非直接引用
    伊與系爭建築工程上開營造廠商之工程期限，作為系爭水電
    工程之工程期限，是就系爭水電工程，兩造並未約定施工天
    數，伊自無給付遲延之情形。又伊就系爭建築工程係採公開
    招標方式辦理，對於投標廠商資格審查，均嚴守政府採購法
    相關規定，業已克盡職責，孰料系爭建築工程之得標廠商竟
    陸續發生財務困難，致使系爭建築工程延誤，伊先後發包4
    次始得完工，實非被上訴人所能預見。再依系爭工程合約第
    13條後段約定，若上訴人配合施工之工程發生延誤時，伊有
    協調處理之義務。然系爭建築工程發生延誤時，伊已即時出
    面處理，期間不斷召開協調會議、書面函覆，業已履行系爭
    工程合約義務，故系爭建築工程之延誤，實非屬可歸責於伊
    之事由所致，伊不負給付遲延之責任。縱認伊應就系爭建築
    工程遲延所生之損害負賠償責任，則上訴人所請求各項損害
    賠償，亦非有據。況上訴人於92年3月24日申報竣工，至93
    年1月14日驗收合格，然此段期間係因上訴人工程瑕疵導致
    無法通過驗收，伊依與訴外人空軍總司令部所簽訂之委任辦
    理凌雲五村重建工程協議書（下稱系爭工程協議書）第14條
    約定支付原眷戶92年8月16日至93年1月15日共5個月之房租
    補助費每戶每月6000元，其中92年7月16日至92年10月15日
    伊支付442萬8000元、92年10月16日至93年1月15日支付444
    萬6000元，經核算伊共計支出房屋補助費739萬8000元，應
    由上訴人負損害賠償責任，伊就此金額對上訴人本件請求主
    張抵銷等語，資為抗辯。
三、本件經原審判決上訴人之訴及假執行之聲請均駁回。上訴人
    就原審判決其敗訴部分（共1826萬9140元本息部分）僅就94
    0萬7099元本息部分提起上訴（逾此部分即886萬2041元本息
    部分，未據聲明不服，業已確定），聲明為：（一）原判決
    關於駁回上訴人在第一審940萬7099元及其法定利息部分之
    訴與該部分假執行之聲請暨命負擔該部分訴訟費用之裁判均
    廢棄廢棄。（二）上開廢棄部分，被上訴人應給付上訴人94
    0萬7099元，及自起訴狀繕本送達翌日起至清償日止，按週
    年利率5%計算之利息。（三）願供擔保請准宣告假執行。被
    上訴人則聲明：（一）上訴駁回。（二）如受不利判決，願
    供擔保請准宣告免為假執行。
四、兩造不爭執之事實（見本院95年6月26日準備程序筆錄）
（一）兩造於88年10月29日簽訂系爭工程合約，被上訴人將系爭
      水電工程交予上訴人承攬。系爭水電工程範圍為全部鋼筋
      混凝土住宅389戶、另幼稚園1間計3戶、地下壹層及公共
      設施1式水電設備工程，總工程款為1億4850萬元。
（二）被上訴人於88年5月6日將系爭建築工程發包予中隆公司，
      中隆公司於同年11月4日停工，於同年11月24日由保證廠
      商上林公司繼續施工，至91年3月31日因上林公司施工不
      善、工程進度落後，被上訴人又重新發包予宏固公司施工
      ，而宏固公司於92年3月15日申報竣工。
（三）上訴人於92年3月24日申報系爭水電工程完工，被上訴人
      於同年5月22日進行初驗，並於93年1月14日驗收完成。
（四）兩造往來沿革事項如下：
  １、88年5月6日：被上訴人將系爭建築工程發包簽約予中隆公
      司。
  ２、88年5月10日：中隆公司開工。
  ３、88年8月31日：被上訴人將系爭水電工程依政府採購公報對
      外公告。
  ４、88年10月29日：被上訴人將系爭水電工程發包簽約予上訴
      人並立即開工。
  ５、88年11月4日：中隆公司停工。
  ６、88年11月24日：上林公司繼續就系爭建築工程施工。
  ７、91年3月31日：系爭建築工程重新發包予宏固公司。
  ８、92年3月15日：宏固公司申報系爭建築工程竣工。
  ９、92年3月24日：上訴人申報系爭水電工程竣工。
  １０、92年3月25日至92年4月5日：為上訴人申報竣工至辦理
        工程初驗前之工程缺失改善期間。
  １１、92年5月23日：被上訴人辦理工程初驗。
  １２、92年8月1日：上訴人系爭水電工程缺失改善完成，並通
        知被上訴人。
  １３、92年9月16日：被上訴人再提工程改善配合事項。
  １４、92年12月3日：被上訴人初驗複檢。
  １５、92年12月25日：被上訴人初驗第二次複檢。
  １６、93年1月6日：被上訴人辦理系爭水電工程之正驗。
  １７、93年1月14日：被上訴人就系爭水電工程正式驗收完成
        （同意驗收）。
  １８、93年2月10日至94年3月8日：點交房屋後，公共設施及
        住戶屋內水電瑕疵通知書共29紙。
  １９、94年2月5日：凌雲五村管理委員會工程缺失修繕通知函
        。
  ２０、94年3月25日：凌雲五村水電工程公共設施點交複檢，
        電氣設備、監控設備、衛生及排水工程均有缺失。
  ２１、95年5月2日至95年5月3日：凌雲五村管理委員會修繕通
        知函2份給被上訴人。
（五）上揭事實，並有兩造不爭執其形式真正（見本院同上筆錄
      ）之系爭工程合約、國軍軍眷住宅公用合作社辦理台北市
      南港區凌雲五村重建工程正驗報告、工程驗收結算證明書
      、國軍軍眷住宅公用合作社凌雲五村重建工程竣工初驗紀
      錄、正驗紀錄、正驗第1次複檢紀錄（以上均影本）附卷
      可稽（見原審卷（一）第21頁至第32頁、第33頁至第34頁
      、第35頁、第253頁至第259頁），自堪信為真實。
五、本件經本院於95年6月26日、同年9月4日與兩造整理並協議
    簡化之爭點為（見本院同上筆錄，並依本院論述之先後順序
    而調整其次序，先此敘明）
（一）被上訴人是否因給付遲延，而應負損害賠償責任？
  １、系爭工程合約有無約定被上訴人應於何時提出可供上訴人
      施作系爭水電工程之建築工程？
  ２、被上訴人是否負有使系爭建築工程於660日曆天內完工之
      給付義務？
  ３、被上訴人就系爭建築工程遲延完工，有無可歸責事由？
  ４、被上訴人就系爭建築工程遲延完工，是否已盡系爭工程合
      約之契約義務？
（二）被上訴人是否因不完全給付，而應負損害賠償責任？
  １、被上訴人是否因中隆公司之停工，而須對上訴人負不完全
      給付責任？
  ２、被上訴人重新發包於上林公司、宏固公司，導致系爭建築
      工程遲延完工，是否因而須對上訴人負不完全給付責任？
  ３、被上訴人是否因遲延驗收，致系爭水電工程延後驗收完成
      ，而須對上訴人負不完全給付責任？
（三）被上訴人是否因受領遲延，而應負損害賠償責任？
  １、被上訴人是否有遲延驗收之情事？
  ２、是否可歸責於被上訴人而遲誤驗收？
（四）上訴人主張下列損害賠償金額，是否可採？
  １、薪資支出合計626萬9818元部分。
  ２、延付保留款損失利息合計76萬6486元部分。
  ３、工地水電費合計21萬8202元部分。
  ４、保全服務費合計4萬4100元部分。
  ５、履約保證金手續費合計21萬4147元部分。
  ６、保險費合計10萬8270元部分。
  ７、工地電話費合計12萬3133元部分。
  ８、燈具訂金損失利息合計1萬1839元部分。
  ９、消防器材訂金損失利息合計4萬1940元部分。
  １０、發電機訂金損失利息合計3400元元部分。
  １１、物價指數調整金額合計119萬5764元部分。
  １２、消防檢查技師簽證費合計15萬元部分。
  １３、庫租租金合計26萬元部分。
（五）被上訴人抗辯支出房屋補助費739萬8000元，應由上訴人
      負損害賠償責任，並以此金額對上訴人主張抵銷，有無理
      由？
六、茲分別論述如下
（一）被上訴人並無給付遲延，毋庸負損害賠償責任。
  １、系爭工程合約並未約定被上訴人應於何時提供可供上訴人
      施作系爭水電工程之系爭建築工程。
  （１）按系爭工程合約第8條第1項約定：「本工程於訂約後應
        立即配合建築工程進度正式開工（含調製施工網狀圖）
        ，並向甲方（按即被上訴人）報備，工程部分應在建築
        工程完工報驗後十日內完工報驗。水電錶應在領得使用
        執照後三十天內，分別接通外水電完工報驗。如未能按
        期完工者，則每逾期一日，應按工程結算總價千分之三
        計付違約金」（見原審（一）卷（一）第24頁，下稱系
        爭第8條約定）等節，此乃上訴人執為「被上訴人應於
        何時提供可供上訴人施作系爭水電工程之系爭建築工程
        」之依據（見本院卷第150頁），是此部分應以系爭第8
        條約定為論述重點。
  （２）細譯系爭第8條約定可知：系爭水電工程係配合系爭建
        築工程進度而為，須於系爭建築工程完工報驗後10日內
        完工報驗，重點在於系爭水電工程之工程期限，應配合
        系爭建築工程實際進度施工，並於系爭建築工程完工後
        10日完工，此其一。系爭第8條約定內容，在於上訴人
        之契約履行期限約定，包括配合系爭建築工程開工、調
        製施工網狀圖及向被上訴人報備之義務；系爭水電工程
        之工程部分之完工報驗期限；接通外水電完工報驗期限
        ；未能按期完工之違約金約定等等，至為明悉，此其二
        。佐諸系爭工程合約第8條名為工程期限；該條第2項至
        第6項以下分別約定：不計日曆天之核算規定；因故延
        期；開工、停工、復工、完工之報告義務及效果；工期
        審定事項；星期例假日照計工期等節以察，益徵系爭第
        8條約定之規範重點，乃為上訴人履行期限之給付義務
        ，而非被上訴人之給付義務約定，應屬明確，此其三。
  （３）由是以觀，系爭第8條約定要旨，在於系爭水電工程之
        工程期限應配合系爭建築工程施作，其工程部分且應於
        系爭建築工程完工後10日完工，但並未約定被上訴人應
        於何時提出可供上訴人施作系爭水電工程之系爭建築工
        程。要之，上訴人應於何時進場施工系爭水電工程，乃
        取決於系爭建築工程之實際施工進度，要屬彰彰明甚。
  （４）至上訴人以：被上訴人應提供可施作系爭水電工程之系
        爭建築工程，否則上訴人焉能於訂約後立即進場施工云
        云。然而，參諸系爭第8條約定，所謂配合系爭建築工
        程進度正式開工，要係因系爭建築工程開工在前（即88
        年5月10日，見上四之（四）２所示），而系爭水電工
        程簽約在後（即88年10月29日）所致，要與被上訴人之
        給付義務無涉。況系爭建築工程遲未完工報驗，則系爭
        水電工程亦無完工報驗之問題，可見系爭第8條約定，
        對於上訴人之工程期限尚屬公允。若如上訴人所謂：系
        爭水電工程之施工期限為670日云云，則被上訴人或有
        於一定期間內提供可供施作之標的物義務，否則將發生
        履行期限延長，甚或被上訴人違約效果，但由系爭第8
        條約定，尚不能推認系爭水電工程之施工期限為670日
        （詳見下２所示），自不發生被上訴人應於何時提供可
        供施作之系爭建築工程義務。綜此以觀，上訴人上開主
        張，應非可採，併此指明。
  （５）據此而論，由系爭第8條約定內容以察，並未約定被上
        訴人應於何時提供可供上訴人施作系爭水電工程之系爭
        建築工程，堪以認定。
  ２、被上訴人並未負有使系爭建築工程於660日曆天內完工之
      給付義務。
  （１）上訴人雖以：依系爭工程合約第28條第1項第3款、第2
        項約定（下稱系爭第28條約定）屬合約一部分之系爭水
        電工程招標公告，載明工程期限為建築工程（660日曆
        天）完工後10日，且其所提送經被上訴人及監造單位羅
        興華建築師核可之施工計劃書、預定進度表等均載明工
        期為670日曆天，足見兩造已約定施工天數為670日云云
        。
  （２）經查，系爭水電工程係屬承攬契約；而系爭水電工程招
        標公告載明：「標的名稱：凌雲五村重建水電工程．．
        ．履約期限：建築工程（660日曆天）完工後10日。」
        等節（見原審卷（三）第72頁，下稱系爭招標公告），
        固為兩造所無異詞。然系爭招標公告，乃揭示投標廠商
        履行系爭水電工程之期限，並非規範招標機關即被上訴
        人之履約期限，應屬明確。且參諸系爭第8條約定，系
        爭水電工程應配合系爭建築工程進度施工，應已考量日
        後系爭水電工程進行可能受系爭建築工程施工影響之因
        素，則系爭招標公告關於期限之約定，應在說明系爭水
        電工程應於系爭建築工程完工後10日施作完成，並非約
        定得標廠商應於670日曆天內完成系爭水電工程，當可
        確定。甚者，關於系爭水電工程之工程期限，既於系爭
        工程合約第8條規定甚為詳細，尤無以系爭招標公告為
        據之理。況系爭招標公告之文義，重在於系爭建築工程
        完工後10日，而非660日加10日為其履約期限。且該660
        日曆天之重點，乃在於表明系爭建築工程承攬人之履約
        期限。申言之，系爭招標公告之履約期限，乃在於表明
        系爭水電工程須於系爭建築工程完工後10日完工，而非
        660日加10日完工。實則，系爭水電工程之履約期限可
        能少於670日，蓋於系爭水電工程簽約前，系爭建築工
        程業已開工，而此為上訴人所明知。然系爭水電工程之
        履約期限亦可能多於670日，乃因系爭建築工程尚未完
        工也。從而，上訴人以系爭第28條約定及系爭招標公告
        主張兩造約定系爭水電工程之施工日數為670日云云，
        尚非可採。
  （３）至被上訴人所提出之系爭水電工程施工計劃書載明完工
        日期為建築完工後10天（見原審（三）卷第80頁），而
        其工程預定進度表（見原審（三）卷第82頁、第141頁
        ），則依系爭建築工程之進度，而載明工期為670日曆
        天。然而，上開施工計劃書及工程預定進度表，應係依
        據系爭工程合約第8條第1項、第16條等約定，而配合系
        爭建築工程施工期限，估算系爭水電工程施工期限，尚
        難據此而謂：被上訴人應交付可供上訴人施作系爭水電
        工程之系爭建築工程等節，業已定有期限，當亦不能以
        此認定上訴人對被上訴人負有使系爭水電工程於660日
        曆天內完工之義務。況依系爭第8條約定，系爭水電工
        程應配合系爭建築工程所訂之施工網狀圖，為工程之預
        定進度，是上開系爭水電工程施工計劃及工程預定進度
        表，要屬計畫性質，若系爭建築工程因故停工而進度落
        後，系爭水電工程自無法超越系爭建築工程進度單獨進
        行，此由上訴人於系爭水電工程施工計劃書之貳、工程
        概況載明完工日期：建築完工後10天（見原審（三）卷
        第80頁）；參、工程預定進度表（即施工進度網狀圖）
        中附註2載明：本工程依建築工程進度調整（見原審（
        三）卷第82頁）等節，可資明證。因之，系爭建築工程
        若有停工或進度落後之情形發生時，上訴人即應依系爭
        建築工程進度調整其施工進度。是上訴人所謂：兩造業
        已約定系爭水電工程之完工日期為90年4月27日云云，
        並不足採。準此，上訴人主張：因系爭建築工程之上開
        營造廠商遲延完工，被上訴人未能依期提供伊施作系爭
        水電工程之系爭建築工程而有遲延，亦無可取。
  （４）再者，被上訴人與中隆公司之系爭建築工程合約約定系
        爭建築工程完工期限660日曆天，固為兩造所不爭執。
        惟系爭建築工程合約完工期限，明確約定為660日曆天
        ，但系爭水電工程則約定於系爭建築工程完工報驗後10
        日完工，足徵此2份工程契約就完工期限之約定差異明
        顯，且由系爭第8條約定（見原審（一）卷第24頁及上
        １之論述）；上訴人於起訴狀亦自承系爭水電工程係配
        合系爭建築工程（見原審（一）卷第4頁）等情以觀，
        益徵上訴人承攬系爭水電工程之工程期限，應視系爭建
        築工程部分實際施工進度而定，尚不能直接引用被上訴
        人與中隆公司間之系爭建築工程合約660日曆天作為系
        爭水電工程之工程期限，要屬灼然。
  （５）進步言之，建築工期660日曆天，要係規範承攬人履行
        系爭建築工程之期限，而非被上訴人之履約期限，上訴
        人所承攬之系爭水電工程雖應配合系爭建築工程進度施
        工，但不能據此認定被上訴人即負有使系爭建築工程於
        660日曆天內完工之給付義務。又系爭招標公告中履約
        期限記載「建築工程（660日曆天）完工後10日」，要
        屬被上訴人事前對系爭工程預估之完工時間，事後兩造
        就系爭水電工程期限，特別於系爭第8條約定應配合系
        爭建築工程進度施工，未有660日曆天之記載，復未明
        定系爭水電工程之完工日期，顯將系爭水電工程可能受
        系爭建築工程施工影響之因素納入，上訴人既已同意配
        合系爭建築工程進度施工之工程期限，即應以系爭第8
        條約定所定之工期為依據，當不得再主張系爭水電工程
        之施工期限應依照系爭建築工程合約為660天，益為明
        確。
  （６）尤有甚者，中隆公司之系爭建築工程合約簽訂時間為88
        年4月30日（見原審（二）卷第35頁），而於88年5月10
        日申報開工（見上四之（四）２所示），而系爭工程合
        約於88年10月29日簽約並開工（見上四之（四）４所示
        ）。故上開2件工程進場開工時間相隔近6個月，是依上
        訴人之主張90年4月17日為系爭建築工程完工日，加計
        10 日後即90年4月27日為系爭水電工程預期完工日，倘
        如上訴人之工期計算方式，則自上訴人88年10月29日之
        開工日至90年4月27日之預計完工日，其總工期不過550
        日左右，顯非上訴人所主張之670日；果系爭水電之施
        工期限為670日，則自上訴人88年10月29日開工日起算
        ，亦不可能於系爭建築工程預計完工日後10日即90年4
        月27日將自爭水電工程完成。由是足見，中隆公司660
        日之系爭建築工程工期，要與系爭水電工程工期無關，
        上訴人直接引用中隆公司系爭建築工程合約660日曆天
        作為系爭水電工程之工程期限，顯不符系爭水電工程應
        配合系爭建築工程施工之系爭工程約定，當屬彰彰明甚
        。
  （７）再按民法上債之關係係建立在主給付義務之上，所謂主
        給付義務，係指債之關係所固有、必備，並用以決定債
        之關係（尤其是契約）類型之基本義務（債之關係之要
        素）。除主給付義務外之義務群，可分為從給付義務及
        附隨義務。至從給付義務之法源基礎，分為：基於法
        律之明文規定，例如，告知義務（民法第296條）、報
        告義務（民法第540條）、計算義務（民法第541條）。
        基於當事人之約定。基於誠實信用原則及契約之補
        充解釋，如協力義務。而附隨義務依其功能，可分為：
        輔助實現債權人之給付利益，例如，照顧義務、說明
        義務、忠實義務、不作為義務等。避免侵害他方當事
        人人身或財產上利益之保護義務（參王澤鑑著，債法原
        理（一），第40頁以下；林誠二，民法總論（下）第91
        頁）。再按稱承攬者，謂當事人約定，一方為他方完成
        一定之工作，他方俟工作完成，給付報酬之契約。民法
        第490條第1項定有明文。是對於定作人而言，給付承攬
        人報酬之義務，乃承攬契約之定作人主給付義務。至工
        作需定作人之行為始能完成者，而定作人不為其行為時
        ，承攬人得定相當期限，催告定作人為之。定作人不於
        前項期限內為其行為者，承攬人得解除契約，並得請求
        賠償因契約解除而生之損害。民法第507條固有明定，
        惟此乃定作人之協力義務，屬從給付義務，且以有定作
        人之行為、定作人不為其行為、經承攬人定相當期限催
        告而定作人仍不為等要件，承攬人始得解除契約。
  （８）揆諸上開說明意旨所示，被上訴人乃為定作人，其主給
        付義務應為給付報酬之義務，上訴人謂被上訴人應提供
        施作系爭水電工程之系爭建築工程，當非被上訴人之主
        給付義務，甚為明確，無待深論。至被上訴人是否有提
        供施作系爭水電工程之系爭建築工程之協力義務，亦有
        疑義，蓋此非定作人得履行之作為。況上訴人就此部分
        雖主張其曾催告被上訴人為之，但為被上訴人所否認（
        見本院言詞辯論筆錄），復未舉證以實其說，已非可採
        ，且上訴人並未主張解除系爭工程契約，是其不得依民
        法第507條請求損害賠償，亦甚明悉，併此指明。
  （９）至系爭工程合約第16條係關於系爭水電工程進度管制之
        規定，其內載明：上訴人應密切配合系爭建築工程所訂
        定之施工進度網狀圖施工等節，顯屬上訴人之系爭水電
        工程進度給付義務，其重點在於上訴人應配合系爭建築
        工程之施工進度施工，而非以系爭建築工程之施工期限
        ，作為系爭水電工程之施工期限，且於上訴人違反此規
        定時，可能產生被上訴人之解除契約權，要與被上訴人
        之給付義務無涉。若非如此，則系爭工程合約明確載明
        系爭水電工程之施工期限即可（如被上訴人與中隆公司
        之系爭建築工程合約第9條第2項之文字，見原審（二）
        卷第25頁），焉須上訴人如是推敲迂迴解釋？乃上訴人
        援引系爭工程合約第16條、第20條、第21條、第23條等
        規定，認兩造有系爭水電工程應於670日曆天內完工之
        合意，進而主張被上訴人負有使系爭建築工程於660日
        曆天內完工之給付義務云云，當非可採，至為明悉。
  （１０）從而，被上訴人並未負有使系爭建築工程於660日曆
          天內完工之給付義務，應堪認定。
  ３、被上訴人就系爭建築工程遲延完工，亦無可歸責之事由。
  （１）承上所述，被上訴人並無負有使系爭建築工程於660日
        曆天內完工之給付義務。因此，上開營造廠商，並非被
        上訴人之履行輔助人，應堪認定。蓋被上訴人既無給付
        義務，何來履行輔助人之有？是上訴人以中隆公司、上
        林公司為被上訴人之履行輔助人云云（見本院卷第156
        頁），亦非可取。
  （２）再者，被上訴人就系爭建築工程係採公開招標方式辦理
        ，對於投標廠商資格審查，均遵守政府採購法相關規定
        ，製作投標須知，排除不良廠商。詎施作系爭建築工程
        之得標廠商竟陸續發生財務困難，致使系爭建築工程延
        誤，被上訴人先後委由春輝營造工程公司、中隆公司、
        上林公司、宏固公司方得以完工，此系爭建築工程進行
        中之承包廠商財務發生困難，此等情事當非被上訴人所
        能預見，亦不可歸責被上訴人。
  （３）因此，被上訴人就系爭建築工程遲延完工，亦無可歸責
        之事由，洵堪認定。
  ４、被上訴人就系爭建築工程遲延完工，已盡系爭工程合約之
      契約義務。
  （１）系爭工程合約第13條約定：「乙方（即上訴人）與本合
        約工程有關之其他工程及臨時裝置，應供給其施工所需
        求之水電，並配合施工，如因工作互不協調，有導致錯
        誤、延期或意外等事故，其一切損失，乙方願接受甲方
        （即被上訴人）之裁定，並負責賠償之，但如因其他包
        商協調不良，導致乙方有損失時，應即時通知甲方處理
        ，為配合施工，甲方得邀請乙方負責人參加指定之會議
        ，乙方不得拒絕。」等情（見原審（一）卷第26頁，下
        稱系爭第13條約定）。因此，倘系爭水電工程因受系爭
        建築工程之影響時，被上訴人固應召開會議，以求協調
        處理。
  （２）經查，被上訴人於系爭建築工程進度遲延時，曾出面處
        理，並召開協調會議等節，有被上訴人提出形式真正為
        上訴人所不爭執（見本院卷第130頁）之90年1月18日簽
        呈、91年3月7日施工協調會會議紀錄、91年3月19日施
        工協調會會議紀錄、被上訴人91年4月23日書函、91年
        11月26日被上訴人書函、91年11月1日上訴人致被上訴
        人函、被上訴人91年12月3日書函、被上訴人92年1月7
        日書函在卷可憑（見原審（二）卷第201頁至第211頁）
        。是故，被上訴人就系爭建築工程發生延誤乙事，業已
        履行系爭工程合約第13條約定之義務，而出面協調處理
        ，不能認其應負給付遲延責任。是故，上訴人主張：被
        上訴人應就系爭建築工程之遲延負損害賠償責任云云，
        洵非可採。
  （３）上訴人另以：伊以系爭建築工程完工日期之天數，估算
        管理成本，並統籌相關器材設備人力資源，以利系爭水
        電工程之施作，乃因系爭建築工程之進度，致無法進行
        施作，使其所有前置準備工作耗損，並增加管理費用，
        對伊實有不公云云。惟查，系爭建築工程能順利準時完
        成，符合定作人即被上訴人之最佳利益，衡諸一般經驗
        事實，被上訴人當無期待系爭建築工程遲延之理，乃其
        一。徵諸工程實務，定作人常因承攬人未能依工程合約
        預定期限完工，乃以契約明定承攬人之施工期限，諸如
        系爭建築工程合約之660日曆天；系爭水電工程之系爭
        第8條約定，無非為定作人冀求承攬人能按期完工之手
        段，乃其二。系爭建築工程無法依合約期限完成，對於
        被上訴人而言，當屬受有損害之債權人，蓋此乃違反被
        上訴人欲取得系爭建築工程合約之利益，故被上訴人端
        賴系爭建築工程合約，或循保證廠商施工，或罰以違約
        金，使之儘速趕工，以求保障，乃其三。倘被上訴人尚
        須背負未能適時提供標的供系爭水電工程施作之責任，
        就被上訴人言，不啻雪上加霜。蓋被上訴人既對於系爭
        建築工程遲延，往往束手無策，倘須對其債務人（即系
        爭建築工程之施作者）之故意過失負責，如非契約另有
        明文規定，顯悖於誠信公平原則，亦與承攬契約之定作
        人義務有間，乃其四。至上訴人對於其履行系爭水電工
        程之管理成本、器材設備人力資源之控管，或為其可得
        預料之風險，或為其可能避免之損失，較諸被上訴人而
        言，上訴人顯然具有轉嫁或免除之優勢，乃其五。況承
        上１、２所述，依系爭工程合約觀之，不能認為被上訴
        人有提供上訴人施作系爭水電工程之系爭建築工程標的
        之給付義務，上訴人縱有成本控管風險存在，亦應自行
        克服，乃其六。職是，上訴人以上開理由，主張應由被
        上訴人就系爭建築工程遲延完成負賠償之責云云，當非
        可取。
  （４）上訴人復主張：被上訴人一再變更設計，致上訴人之工
        期一再展延，且未迅速重新招標云云。然而，系爭工程
        合約第18條第1項明定：被上訴人對於系爭水電工程有
        變更設計及增減工程之權，上訴人不得異議。同條第2
        項、第3項復約定系爭水電工程之增減、變更設計之計
        價方式（見原審（一）卷第27頁）。是無論被上訴人是
        否果有變更設計，致上訴人之工期展延情事，要屬系爭
        工程合程之規範範圍，應與系爭建築工程之遲延完工無
        關。此外，被上訴人於系爭建築工程之承攬人無法施作
        時，應如何重新招標，均有一定規範，非被上訴人所得
        恣意為之。上訴人空言主張被上訴人有系爭建築工程之
        給付義務云云，並非可取，業已詳如上所述。是上訴人
        以重新招標過久為請求，自乏依據。
  （５）據此，被上訴人辯稱：其就系爭建築工程遲延完工，已
        盡系爭工程合約之契約義務等語，堪予採信。
（二）被上訴人並無不完全給付，毋庸負損害賠償責任。
  １、不能以中隆公司之停工，而認被上訴人須對上訴人負不完
      全給付責任。
  （１）按因可歸責於債務人之事由，致為不完全給付者，債權
        人得依關於給付遲延或給付不能之規定行使其權利。因
        不完全給付而生前項以外之損害者，債權人並得請求賠
        償。民法第227條定有明文。
  （２）經查，被上訴人就系爭水電工程而言，並無於提出適於
        施作系爭水電工程所需系爭建築工程之給付義務；中隆
        公司亦非被上訴人之履行輔助人等節，業經認定如上（
        一）之２、３所述。由是觀之，上訴人主張：被上訴人
        應就中隆公司之停工，對上訴人負不完全給付責任云云
        ，即非可採。
  （３）要之，系爭建築工程合約之建築工期，乃規範中隆公司
        履行系爭建築工程之期限，而非被上訴人之履約期限，
        亦非被上訴人對上訴人之給付期限。是中隆公司停工，
        尚難令被上訴人應對上訴人負不完全給付責任，蓋被上
        訴人既無給付義務，即無不完全給付之可言。
  ２、被上訴人重新發包於上林公司、宏固公司，致系爭建築工
      程遲延完工，亦毋須對上訴人負不完全給付責任。
  （１）承上１所述，就系爭水電工程而言，被上訴人並無於提
        出適於施作系爭水電工程所需系爭建築工程之給付義務
        ；上林公司、宏固公司亦非被上訴人之履行輔助人，可
        見上訴人以被上訴人應就重新發包於上林公司、宏固公
        司，致系爭建築工程遲延完工，對上訴人負不完全給付
        責任云云，亦非可採。
  （２）況系爭建築工程因中隆公司、上林公司財物發生困難，
        無法履約，被上訴人依法解除契約，並重新招標，係依
        政府採購法相關規定辦理，無任何違法之處，尤無須因
        系爭建築工程遲延完工，而應對上訴人負不完全給付責
        任之理，至屬明確。
  ３、上訴人主張：被上訴人因遲延驗收，致系爭水電工程延後
      驗收完成，而須對上訴人負不完全給付責任云云，亦非可
      採。
  （１）被上訴人並無遲延驗收之情事（詳如下（三）之１所示
        ），是上訴人以此而認被上訴人應負不完全給付責任云
        云，其非可採，已屬灼然。
  （２）況驗收系爭水電工程，乃被上訴人有無受領遲延之問題
        ，要與可歸責於債務人之不完全給付責任事由，迥不相
        侔。上訴人以此主張不完全給付責任，尤無可取。
（三）被上訴人亦無受領遲延，毋須負損害賠償責任。
  １、被上訴人無遲延驗收之情事。
  （１）系爭工程合約第20條約定：如驗收時發現工作與設計圖
        樣、施工說明書等規定不符，或有瑕疵時，乙方（即上
        訴人）應於甲方（即被上訴人）限定期間內，依照圖說
        修正改善完成複驗等節（見原審（一）卷第28頁），足
        見被上訴人驗收時，倘發現系爭水電工程工作有瑕疵，
        上訴人應負有修正改善之義務，於其修繕改善期間，難
        認係可歸責於被上訴人而遲延驗收。
  （２）經查，上訴人於92年3月24日申報系爭水電工程竣工；9
        2年3月25日至92年4月5日，為上訴人申報竣工至辦理系
        爭水電工程初驗前之工程缺失改善期間；被上訴人於92
        年5月23日辦理系爭水電工程初驗；嗣上訴人將系爭水
        電工程缺失改善完成，並於92年8月1日通知被上訴人；
        但被上訴人於92年9月16日再提工程改善配合事項；而
        被上訴人分別於92年12月3日初驗複檢、於92年12月25
        日初驗第二次複檢，於93年1月6日辦理系爭水電工程之
        正驗，而於93年1月14日就系爭水電工程正式驗收完成
        （同意驗收）；惟於93年2月10日至94年3月8日期間，
        即點交房屋後，公共設施及住戶屋內水電瑕疵通知書共
        29紙等節，為兩造所不爭執（見上四之（四）９至１８
        所示），自堪信為真實。
  （３）由是以佐，足徵上訴人施作之系爭水電工程雖於92 年3
        月24日申報完工，惟被上訴人派員檢查後，發現有地下
        室樓梯間地坪無落水頭等多項缺失，並經上訴人之工地
        主任劉健強於92年4月2日簽收確認（見原審（二）卷第
        51頁至第54頁）；嗣於同年5月22日進行初驗，仍有室
        外型攝影機固定架螺絲，應用不銹鋼材質等多項缺失；
        上訴人於92年8月1日發函向被上訴人表示初驗缺失已改
        善完成，請被上訴人辦理複驗；其後被上訴人檢查後，
        仍有共同天線有線電視切換器未附專業廠商彩色型錄及
        未送建築師確認等多項缺失，亦經劉健強於92年9月27
        日簽認；迄同年12月3日始完成初驗第1次複驗，於同年
        12 月25日則完成初驗第2次複驗等情，業據被上訴人提
        出形式真正為上訴人所不爭執之凌雲五村重建工程缺失
        檢修事項、凌雲五村完工檢查室內共同缺失表、凌雲五
        村重建水電工程初驗前改善配合事項、凌雲五村缺失紀
        錄表（見原審（二）卷第49頁至第111頁）、凌雲五村
        重建工程竣工初驗紀錄及附件缺失紀錄表（見原審卷（
        一）第253、256、257頁）、上訴人提出之92年8月1日
        仁字第920801-01號函（見原審（二）卷第14頁）、被
        上訴人提出之92年9月16日凌雲五村工程改善配合事項
        （見原審（二）卷第112頁至第113頁）、凌雲五村重建
        工程竣工初驗複驗紀錄、初驗第2次複驗紀錄（見原審
        （二）卷第114頁至第115頁）附卷可參，當堪認為實在
        。
  （４）因此，被上訴人辯稱：系爭水電工程經上訴人於92年3
        月24日申報竣工，至93年1月14日完成驗收為止，驗收
        時間長達10個月，係因上訴人施工品質瑕疵所致，伊無
        延遲驗收之情形等情，堪予採信。是揆諸上揭系爭工程
        合約之約定，系爭水電工程遲延驗收，非可歸責於被上
        訴人。
  （５）上訴人另稱：上開文書所載瑕疵與其施作無關，係因被
        上訴人拖延驗收，導致設施遺失污損遭人破壞及住戶裝
        潢及廢棄物造成云云。然上揭缺失表及驗收紀錄均經劉
        健強簽認，為上訴人所無異詞，上訴人依系爭工程合約
        ，即負有修復該等瑕疵之義務。至上訴人所稱：係因設
        計錯誤，導致臭氣外洩，影響瑕疵修復云云（見原審（
        二）卷第179頁、192頁）。然此為上訴人片面之主張，
        除為被上訴人否認外，復經證人即負責系爭水電工程設
        計監造之羅文結稱：上訴人上開主張不實等語（見原審
        （三）卷第164頁背面），上訴人未能舉證證實上開主
        張，顯非可採。此外，上訴人並未舉證證明其於被上訴
        人發現缺失後即行修復，被上訴人卻拖延驗收之事實。
        準此，上訴人主張被上訴人遲延驗收應負賠償責任，要
        無足採。
  （６）從而，系爭建築工程雖有遲延，但上訴人依然每期工程
        均計價請款，而被上訴人就上訴人之每期請款，亦均按
        時付款，並無任何拒絕受領或受領遲延之情事，被上訴
        人既無受領遲延，對上訴人所生之損害，自不負損害賠
        償責任，堪予確定。
  ２、並無可歸責於被上訴人而遲延驗收之事由。
  （１）被上訴人並無遲延驗收之情事，業經認定如上１所示，
        於茲不贅。
  （２）觀諸系爭水電工程雖於92年3月24日完工，卻因施工品
        質瑕疵，無法驗收通過，致花費時間修繕，直至93 年1
        月14日方獲驗收合格，是因上訴人之工程瑕疵，耽誤驗
        收時程，被上訴人自無可歸責之事由。
  （３）按債權人遲延者，債務人得請求其賠償提出及保管給付
        物之必要費用，民法第240條固有明文。查被上訴人並
        無可歸責之遲延驗收事由，業如上所述，故上訴人請求
        因被上訴人受領遲延之賠償云云（見本院卷第200頁至
        第201頁），要無可採，洵堪認定。
（四）基上所述，上訴人請求被上訴人賠償其所受損害云云，均
      非可採。是原列爭點「（四）上訴人主張下列損害賠償金
      額，是否可採？」「（五）被上訴人抗辯支出房屋補助費
      739萬8000元，應由上訴人負損害賠償責任，並以此金額
      對上訴人主張抵銷，有無理由？」則無贅予論列之必要，
      蓋均無改於上訴人請求無理由之結論，併此指明。
七、綜上所述，上訴人主張被上訴人應負給付遲延、不完全給付
    之損害賠償、或受領遲延之賠償云云，均不足採，被上訴人
    抗辯其無賠償之責，尚屬可信。是則，上訴人執上開主張被
    上訴人應負損害賠償責任云云，自屬無據。從而，上訴人主
    張本於民法第231條第1項、第2項債務人給付遲延之損害賠
    償請求權；民法第227條不完全給付之損害賠償請求權、民
    法第240條之賠償請求權，而請求被上訴人給付940萬7099元
    ，及自起訴狀繕本送達翌日起至清償日止之法定遲延利息，
    為無理由，不應准許。其假執行之聲請亦失所附麗，應併予
    駁回。原審為上訴人敗訴之判決，及駁回其假執行之聲請，
    並無不合。上訴意旨指摘原判決不當，求予廢棄改判，為無
    理由，應予駁回。
八、本件事證已臻明確，至於未論述之爭點（即如上五之（四）
    （五）所示）；兩造其餘之攻擊或防禦方法；未經援用之證
    據，經本院斟酌後，認為均不足以影響本判決之結果，自無
    一一詳予論駁之必要，併此敘明。
九、據上論結，本件上訴為無理由，依民事訴訟法第449條第1項
    、第78條，判決如主文。
中    華    民    國    95    年    10    月    18    日
                    民事第14庭
                        審判長法  官  許正順
                              法  官  魏麗娟
                              法  官  鍾任賜
正本係照原本作成。
如不服本判決，應於收受送達後20日內向本院提出上訴書狀，其
未表明上訴理由者，應於提出上訴後20日內向本院補提理由書狀
（均須按他造當事人之人數附繕本）上訴時應提出委任律師或具
有律師資格之人之委任狀；委任有律師資格者，另應附具律師資
格證書及釋明委任人與受任人有民事訴訟法第466條之1第1項但
書或第2項（詳附註）所定關係之釋明文書影本。
中    華    民    國    95    年    10    月    19    日
                              書記官  王敬端
附註：
民事訴訟法第466條之1（第1項、第2項）：
對於第二審判決上訴，上訴人應委任律師為訴訟代理人。但上訴
人或其他法定代理人具有律師資格者，不在此限。
上訴人之配偶、三親等內之血親、二親等內之姻親，或上訴人為
法人、中央或地方機關時，其所屬專任人員具有律師資格並經法
院認為適當者，亦得為第三審訴訟代理人。


司法院資訊處製作；財團法人民間司法改革基金會備份。
